【裁判字號】    99,聲,479
【裁判日期】    990212
【裁判案由】    聲請具保停止羈押
【裁判全文】
臺灣高等法院刑事裁定                   99年度聲字第479號
聲  請  人  甲○○
                    現於台北看守所
上列被告因違反毒品危害防治條例案件，聲請具保停止羈押，本
院裁定如下：
    主  文
聲請駁回。
    理  由
一、聲請意旨略以：
（一）按「對於審判中之被告，應以不羈押原則」，縱然有法定
      羈押事由，仍應審酌羈押之必要性，且所謂羈押，係以實
      行訴訟、保全證據或刑罰之執行為目的，而對尚未判決有
      罪之被告所實施限制人身自由之強制處分，而人身自由乃
      憲法第8條所明文，保障人民基本權利，縱得由正當法定
      程序予以限制，然「其內容更需實質正當，並符合憲法第
      23條所定相關之條件，方符合憲法第8條保障人民人身自
      由之要旨」。此司法院釋字第523號解釋所明白揭示，是
      刑事訴訟法關於羈押之條件除第101 條第1項明訂得於羈
      押之事由外，亦明訂需有「非予羈押，顯難進行追訴、審
      理或執行」之羈押，務須慎重將事，非確有刑事訴訟法第
      101條第1項或第101條第2項所定情形，而有羈押之必要性
      者，我國刑事訴訟法，關於羈押之規定，係基於憲法對人
      身自由基本權利之保障，以及憲法第23條之規定，對尚未
      判決有罪確定之被告，係予不羈押為原則，有必要性始得
      羈押為例外，並非有刑事訴訟法第101條第1項各款之一者
      ，那當然得予羈押，但經由司法院釋字修法之後，不能只
      以單一重罪而羈押（司法院釋字第665號解釋在案），但
      仍而考慮是否有其他方案可替代羈押之必要性，否則經檢
      察官起訴或經一、二審判決有罪之被告，皆可推論因受有
      罪判決而有逃亡之虞，如不審酌是否有羈押之必要性，豈
      非所有被告，不待確定判決，皆應予以限制自由？此自非
      刑事訴訟法之立法意旨。
（二）本案現經鈞院審理中，認為被告仍涉嫌有毒品危害防制條
      例，惟並無非予羈押顯難進行追訴、審判及執行之情形與
      事實，故顯無羈押之必要性，然被告遭羈押的理由，也只
      有刑事訴訟法第101條第1項第3款「所犯死刑、無期徒刑
      或本刑最輕5年以上有期徒刑」而遭羈押，司法院釋字第
      665號解釋明文之規定，又以98年度台抗字第703號明文，
      只有以單一重罪將被告羈押，實有違司法院釋字第665號
      之解釋，因此見狀聲請停止羈押具保乙事。
（三）被告家中尚只剩下母親單獨一人在家，平常日常生活全靠
      已嫁出去的姐姐在照顧，而如今姐夫又已癌症（肺癌）未
      期，姐姐已無法在前往家中幫忙照顧日常生活，且被告也
      已遭羈押1年3個多月，且年關將至，請准予被告返家照顧
      母親。
（四）退而言之，依刑事訴訟法第101條及101條之2前段規定，
      羈押被告須符合下列四要件：(1)被告犯罪嫌疑重大；(2)有
      刑事訴訟法第101條第1項所列3款情形之一者；(3)非予羈
      押顯難進行追訴、審判或執行；(4)客觀上有羈押之必要者
      。本案就被告而論，應無羈押之必要性，尤其，被告實無
      參與本件毒品案件，且也無湮滅偽造變造證據或勾串共犯
      或證人之虞，自無羈押之必要性，又依司法院釋字第665
      號解釋文中，不能只以單一重罪而羈押被告，才符合憲法
      第8條：「保障人民基本權利」之意旨。
（六）綜上所述，不能以被告所犯為死刑、無期徒刑或本刑最輕
      5年以上有期徒刑單一重罪而羈押被告，實為不符司法院
      釋字第665號解釋及憲法第8條「保障人民基本權利」之意
      旨，使被告難以甘服，而造成司法院釋字第665 號解釋之
      受害者，准被告繳納一定金額之保證金，或以具保限制住
      居之方式替代羈押之強制處分，請准予被告具保停止羈押
      云云。
二、按被告經法官訊問後，認為犯罪嫌疑重大，而有左列情形之
    非予羈押，顯難進行追訴、審判或執行者，得羈押之︰、
    逃亡或有事實足認為有逃亡之虞者。、有事實足認為有湮
    滅、偽造、變造證據或勾串共犯或證人之虞者。、所犯為
    死刑、無期徒刑或最輕本刑為五年以上有期徒刑之罪者。刑
    事訴訟法第一百零一條第一項定有明文。而關於羈押與否之
    審查，其目的僅在判斷有無實施羈押強制處分之必要，並非
    認定被告有無犯罪之實體審判程序，故關於羈押之要件，無
    須經嚴格證明，以經釋明得以自由證明為已足；至於被告是
    否成立犯罪，乃本案實體上應予判斷之問題。再者，有無羈
    押被告之必要，係屬為保全被告使訴訟程序得以順利進行，
    或為保全證據或為保全對被告刑罰之執行目的，而對被告實
    施人身強制處分權。
三、復按：
（一）司法院大法官會議釋字第665號解釋明文揭示：「刑事訴
      訟法第101條第1項第3款規，於被告犯該條款規定之罪，
      且有相當理由認為有逃亡、湮滅、偽造、變造證據或勾串
      共犯或證人之虞，非予羈押，顯難進行追訴、審判或執行
      者，得羈押之。於此範圍內，該條規定符合憲法23條之比
      例原，與憲法第8條保障人民身體自由及第16條保障人民
      訴訟權之意旨，尚無牴觸。」。
（二）法院依上開解釋適用刑事訴訟法第101條第1項第3款法定
      羈押原因規定時，除被告「所犯死刑、無期徒或最輕本刑
      為五年以上有期徒刑之罪」外，應同時具備「有相當理由
      認為有逃亡、湮滅、偽造、變造證據或勾串共犯或證人之
      虞」之情形。惟解釋文係解釋同條第1項第3款之法定羈押
      原因，未就同條項第1、第2款另為解釋，且解釋文針對第
      3款所附加之「有相當理由」足認有逃亡或滅證之用語，
      明顯與第1款、第2款「逃亡」、「有事實足認」有所不同
      ，應認該號解釋所附加之要件與同條第1項第1款、第2款
      法定羈押事由有所區別。
（三）刑事訴訟法第101條第1項第1款、第2款羈押原因係「逃亡
      或有事實足認有逃亡之虞者」、「有相當理由認為有湮滅
      、偽造、變造證據或勾串共犯或證人之虞」，乃以被告實
      施逃亡行為，或客觀上存在足認被告有逃亡之虞或足認為
      被告有湮滅、偽造、變造證據或勾串共犯或證人之虞之事
      ，為其前提，若欠缺行為或事實，縱然執有相當理由，仍
      未構成第1款、第2款之法定羈押事由。解釋未循第1款、
      第2款文字，而謂「有相當理由」，係有意別於第1款、第
      2款設計，倘使解釋所附加之要件係要求同時具備第1款之
      情形，因同時第3款必構成第1款、第2款，此時第3款實無
      單獨存在之必要。解釋在附加第3款限制要件時，有別於
      第1款、第2款規定，以「有相當理由」減低國家對於被告
      逃亡與滅證之證明責任，故法院於被告涉犯第3款所列重
      罪之情形下，自應綜合被告涉案之一切情節，依憑經驗及
      論理法則，本於合理確信，認被告有逃亡或滅證之虞，方
      合第3款法定羈押要件。從而法院依刑事訴訟法第101條第
      1項第3款、司法院釋字第665號解釋審查羈押時，其要件
      計有：、被告犯罪嫌疑重大；、被告所涉犯者為重罪
      ，且有相當理由足認為有逃亡或滅證之虞；、有羈押之
      必要。
（四）「有相當理由」係司法院釋字第665號就刑事訴訟法第101
      條第1項第3款重罪羈押為合憲解釋時有意加入之要件，藉
      此限縮該條款適用範圍。解釋理由認為，刑事訴訟法第10
      1條第1項第3款之法定羈押事由，係為確保訴訟程序順利
      進行，使國家刑罰權得以實現，以維持重大之社會秩序及
      增進重大之公共利益，目的洵屬正當。但單以犯重罪作為
      羈押之要件，即有牴觸無罪推定原則、武器平等原則，或
      過度限制刑事被告之充分防禦權而違反比例原則之虞。此
      合憲性解釋下，亦明白指出該款單以重罪作為羈押要件之
      情形，有侵害被告憲法上權利之虞。因此，被告犯第3款
      之罪嫌疑重大者，應有相當理由，足認被告有逃亡之虞或
      足認為被告有湮滅、偽造、變造證據或勾串共犯或證人之
      虞，以「有相當理由足認其有逃亡、滅證之虞」排除原規
      定下，法院得單以重罪作為羈押事由之違憲疑慮。
（五）而刑事訴訟法上所謂「有相當理由」之用語，本有特定涵
      意，而與「必要時」、「有事實足認」等具有程度上之區
      別，例如刑事訴訟法第12條第1項規定：「對於被告或犯
      罪嫌疑人之身體、物件、電磁紀錄及住宅或其他處所，『
      必要』時得搜索之。」，第2項規定：「對於第三人之身
      體、物件、電磁紀錄及住宅或其他處所，以『有相當理由
      』可信為被告或犯罪嫌疑人或應扣押之物或電磁紀錄存在
      時為限，得搜索之。」，前開規定對犯罪嫌疑人發動搜索
      之要件係規定在第1項「必要時」即得搜索之；對於第三
      人搜索之要件，則限於「有相當理由」之情形。申言之，
      對於被告或犯罪疑人「必要」時即得發動搜索，但對被告
      或犯罪嫌疑人之第三人，因與搜索案情較無關涉，恐違反
      比例原則，造成過度侵害，設計上必須有「有相當理由」
      ，始得為之。解釋文上使用刑事訴訟法上慣用且具有特定
      意義之「有相當理由」用語，顯係有意加入特定限制要件
      之式，達到限縮解釋之目的。
（六）綜上，刑事訴訟法第101條第1項規定各款羈押原因，本各
      自存在，亦可併存，法官於具體案件審酌各款之羈押原因
      時，本應慎重，如單以第3款為羈押原因時，更應特別斟
      酌各種情況，以免與同法第154條無罪推定原則相違，大
      法官第665號解釋意旨所稱「有相當理由」即在補充該條
      款規定意涵，以臻完備。
四、本院查：
（一）本件被告與同案被告陳詳麟因共同販賣第一級毒品海洛因
      罪，經原審即台灣台北地方法院判處無期徒刑，褫奪公權
      終身，共同販賣第二級毒品安非他命罪，經判處有期徒刑
      7年6月，合併應執行無期徒刑，褫奪公權終身；經上訴後
      ，最後經本院以98年度上重更（一）字第54號駁回其上訴
      ，被告不服，對此判決上訴最高法院，本院經訊問被告後
      ，認其所犯為最輕本刑五年以上有期徒刑之罪，且罪嫌重
      大，有刑事訴訟法第101條第1項第3款之情形，非予羈押
      ，顯難進行審判，而執行羈押，以上各情，有卷證資料及
      各判決書等可稽。
（二）按刑事被告經訊問後，認為有刑事訴訟法第76條所定情形
      者，於必要時得羈押之，為同法第101所明定，所謂必要
      與否，自應按照訴訟進行程度，及其他一切情事，由法院
      斟酌認定。再者，原審認被告經法院執行羈押後，如經具
      保聲請停止羈押，法院究應否准許其聲請，應端視當初羈
      押之原因有無消滅為斷；亦即羈押之原因有無消滅，需審
      酌被告是否尚有刑事訴訟法第101第1項「被告經法官訊問
      後，認為犯罪嫌疑重大，而有左列情形之一，非予羈押，
      顯難進行追訴、審判或執行，得羈押之：逃亡或有事實足
      認有逃亡之虞者．．．」規定之情形，及同法第102條所
      揭示法院必須有羈押被告之必要，方得對其為羈押；申言
      之，應就(一)刑事訴訟法第101條第1項各款情形是否繼續存
      在及(二)有無羈押被告之必要為之論斷，是對被告有無羈押
      之必要，當由法院以有無上述羈押之目的，依職權為之目
      的性裁量。
（三）本件被告固以前開前開聲請請意旨所載理由聲請具保停止
      羈押，惟查被告所犯係屬刑事訴訟法第101第1項第3款所
      列之重罪，且本院認其罪嫌重大，有羈押被告之必要，而
      裁定予羈押，如前所述。依前開司法院第665號解釋意旨
      以觀，本件以刑事訴訟法第101第1項第3款之規定予以羈
      押，固有僅以重罪之事由羈押之疑慮，惟以被告前有多次
      包含販賣毒品、施用毒品及違反槍砲彈藥刀械管制條例等
      罪前科，且均經分處罪刑執行完畢，其本次復犯販賣第一
      、二級毒品等罪，並經本院分別判處無期徒刑，褫奪公權
      終身及有期徒刑7年6月，合併執行無期徒刑，褫奪公權終
      身，被告可能期待之刑罰制裁甚為嚴厲，逃亡之誘因也隨
      之增加，亦即具有「有相當理由，足認其有逃亡之虞」之
      情形，因而可認有羈押之必要。是參互前開理由欄二、三
      之說明，被告之羈押原因尚未消滅，其聲請具保停止羈押
      難認為有理由，應予駁回。
中    華    民    國    99    年    2     月    12    日
            刑事第十六庭審判長法  官  陳晴教
                              法  官  王敏慧
                              法  官  許增男
以上正本證明與原本無異。
如不服本裁定，應於收受送達後五日內向本院提出抗告狀。
                              書記官  廖麗蓮
中    華    民    國    99    年    2     月    12    日


司法院資訊處製作；財團法人民間司法改革基金會備份。
